【裁判字號】    92,上訴,595
【裁判日期】    920514
【裁判案由】    殺人未遂
【裁判全文】
臺灣高等法院高雄分院刑事判決                    九十二年度上訴字第五九五號
    上  訴  人
    即  被  告  甲○○
    選任辯護人  田平安律師
右上訴人因殺人未遂案件，不服臺灣高雄地方法院九十一年度訴字第二四六八號，中
華民國九十一年十二月三十日第一審判決（起訴案號：臺灣高雄地方法院檢察署九十
一年度偵字第一四八六八號）提起上訴，本院判決如左：
    主  文
原判決撤銷。
甲○○殺人未遂，累犯，處有期徒刑陸年。
    事  實
一、甲○○曾於民國八十六年間因竊盜罪，經法院判處有期徒刑三月確定，於八十七
    年七月九日執行完畢；復於八十九年間因竊盜罪，經法院判處有期徒刑四月確定
    ，於九十年二月十六日執行完畢；又於八十九年間因傷害罪，經法院判處有期徒
    刑六月確定，於九十年十一月二日執行完畢。詎仍不知悔改，於九十一年六月十
    日凌晨三時十五分許（起訴書誤載為九十一年七月九日晚上九時許），騎乘車牌
    號碼ＫＬ九─八五一號重型機車，前往高雄市○○區○○路與同盟路口之公園內
    ，見乙○○、黃傳衍等人在該公園椅子上睡覺，即大喊臨檢，乙○○回稱「我又
    沒怎樣」等語，甲○○聞言不悅，便基於殺人之犯意，持其置於機車腳踏板處之
    不明刀械一把，朝乙○○頭部揮砍一刀，乙○○以右手阻擋，致受有右掌不完全
    截肢之傷害，甲○○復繼續朝乙○○腹部、腳部及手部等處揮砍，先後砍中乙○
    ○左側肋骨、左手手肘、左腿等處，致其受有左膝脛骨粗隆骨折合併臏骨韌帶斷
    裂、左上肢撕裂傷、左側肋骨旁撕裂傷及左食指內側切割傷等傷害，經在場之黃
    傳衍報警通知救護車將乙○○送醫急救後，始倖免於難。嗣經乙○○記下甲○○
    所騎機車車牌號碼，為警循線查獲。
二、案經高雄市政府警察局三民第一分局移送臺灣高雄地方法院檢察署檢察官偵查起
    訴。
    理  由
一、訊據上訴人即被告甲○○矢口否認有於上揭時地持刀砍殺被害人乙○○之犯行，
    辯稱：伊於九十一年六月九日晚上與友人在高雄縣大灣村外之土地公廟喝酒，後
    來發現機車鑰匙不見，就坐計程車回家拿，然後再走回土地公廟，騎機車回家睡
    覺，沒有印象有騎機車到案發地點云云。
二、經查：
  (一)右揭犯罪事實，業據被害人乙○○迭於警訊、偵查、原審及本院調查中指訴綦詳
    （見警卷第九至十四頁、偵查卷第十四頁反面、原審卷第二四頁及本院九十二年
    四月二十四日訊問筆錄），並提出高雄醫學院附設中和紀念醫院出具之甲種診斷
    證明書及臺灣高雄地方法院檢察署驗傷診斷書各一份在卷為憑（見警卷第十九頁
    及偵查卷第十九頁），而目擊證人黃傳衍於警訊時已證稱：當時我與乙○○同睡
    在公園內之椅子上，聽到異聲後醒來，正見甲○○要離開現場，並親耳聽到他要
    找刀鞘，乙○○告訴我他受傷，我就通知救護車到場，甲○○我認識，但不熟，
    身材肥胖，肚子大大，頭戴安全帽，確實是甲○○殺傷乙○○的等語（見警卷第
    十五至十八頁），並指認被告口卡照片無訛在卷；復於偵查中陳稱：「（問：九
    十一年六月十日凌晨三時十五分許，在高雄市○○區○○路與同盟路口旁公園內
    見甲○○持刀砍殺乙○○？）有，『阿發』騎機車進來，乙○○與我及另一人在
    睡覺，『阿發』喊臨檢，乙○○說你喊臨檢做什麼，他們二人就打起來了，後來
    乙○○就叫我叫救護車，我過去看，乙○○身上就有受傷流血，殺他之人就是甲
    ○○，我認識他，我當時未見甲○○持刀砍殺乙○○之行為，但我看到『阿發』
    來喊臨檢後，『阿發』就驅前向乙○○，之後乙○○就喊救命，我過去看，他就
    有受傷，『阿發』還邊喊我的刀鞘在那裡，之後就騎機車跑了」、「（問：提示
    甲○○照片是否為『阿發』之人）是，是『阿發』造成乙○○受傷的」等語明確
    （見偵查卷第二二頁）；又於原審審理時結稱：「（問：九十一年六月十日凌晨
    三時十五分許是否與乙○○睡在同盟路及博愛路的公園？是否見到案發經過？過
    程如何？）有，乙○○先睡，我聽到有人說臨檢，起來見到乙○○和人在旁邊打
    架，殺乙○○的人以前我曾經見過，名字我不知道，但是大家都叫他阿發，殺乙
    ○○的身材肥肥的很好認。」、「（問：提示照片（被告照片），是否就是這個
    人喊臨檢的？）就是這個人」、「（問：以前是否曾見過被告？）我以前看過被
    告，但不是很熟」等語屬實（見原審卷第四三、四四頁），核與被害人乙○○指
    訴情節大致相符。另證人即案發當時前往處理之員警宋仁欽亦於偵查中及原審審
    理時到庭證述：「經通報前往，嫌犯已走了，乙○○倒在現場，我問乙○○是何
    人所殺，林某說不認識，但黃傳衍說是『阿發』，乙○○又提供一車號ＫＬ９─
    八五一號機車，是騎該車之男子殺他的，經循線查出是甲○○，經乙○○指認口
    卡無誤，我們請尹某、黃某至派出所製作筆錄，並現場指認甲○○無誤」（見偵
    查卷第二三頁）及「當我到現場時，嫌疑人已經跑走，被害人已經抬上救護車，
    被害人有說車號ＫＬ９─八五一號，後來被害人在動手術前又提供ＫＬ８─七五
    一號，．．．，當時沒有找到行兇的刀子，公園附近也沒有監視攝影機。後來調
    查ＫＬ８─七五一號車號機車，車主是女性，而且與被害人描述不同，我們是依
    據被害人描述嫌疑人臉不是很好看，不會很高，有些胖胖的，嘴部位好像有疤，
    但不是看得很清楚，如果當場指認，可以指認出來，所以我就調口卡給被害人指
    認，並通知被告來供指認，我們有找到在場的證人黃傳衍，他很明確說是綽號『
    阿發』之人所為」等語（見原審卷第三五頁），足證被害人乙○○之指證情節，
    顯非虛詞。且被害人於警訊中明確描述被告案發當時身穿深色短上衣及長褲等語
    （見警卷第十三頁），亦與被告於警訊所自承當時身穿深色長褲之衣著大致相符
    ，被害人乙○○及證人黃傳衍與被告均無嫌隙，復為被告所不否認（見原審卷第
    七十、七一頁），堪認被害人乙○○及證人黃傳衍殊無杜撰事實惡意設詞誣陷被
    告之理。參酌被告亦曾於八十九年七月二十七日在同一公園內飲酒，見另被害人
    陳進明身上有刺青，即出言不遜挑釁，繼而從停放一旁之他人所有腳踏車置物籃
    內，拿起剪刀一把刺傷陳進明之臉部及四肢多處，嗣經本院以九十年度上易字第
    一七五號判處罪刑確定在案，有本院上開刑事判決一份附卷可稽（見偵查卷第三
    十頁），被告亦自承時常前往該處等情（見原審卷第七十頁），益證被告飲酒後
    前往上址持刀砍殺被害人乙○○，顯非無可能。被害人乙○○指訴於案發時地遭
    被告持不明刀械砍殺成傷一節，應堪採信，被告空言否認，顯係事後卸責之詞，
    即不足採。至於被告辯稱當晚曾與友人喝了很多酒一情，因被告無法提供該友人
    姓名年籍可資調查審認，已難置信；另證人即被告之叔叔尹平成於原審所陳稱：
    我記得九十一年六月九日晚上，被告原先在我們服務處那裡喝酒，後來他離開，
    很晚的時候他打電話回來說他的車鑰匙不見了要我幫他拿鑰匙，我的服務處地址
    是大樹鄉○○村○○路四十五號，我沒有問他人在哪裡，後來大約十一點多被告
    才回來，被告回來後是否有再出去我並不清楚等語（見原審卷第三三頁），既無
    法證明被告於案發當時確係在家中睡覺，亦不得採為被告有利之認定。而被害人
    乙○○於受傷前所提供之另一車號ＫＬ８─七五一號，經查車主為王玉霞，已於
    原審審理時到庭證述該機車係其子李志偉所騎用，其子身高約一百八十六、七公
    分，體重約八、九十公斤，現於省工農學校就讀等語（見原審卷第六一頁），經
    提示李志偉照片與被害人乙○○指認，確認並非持刀砍殺其之人，且身材亦不相
    符，故亦不得作為有利於被告之認定，併此敘明。
  (二)按刑法上殺人罪與傷害人致死罪之區別，本視加害人有無殺意為斷，被害人所受
    之傷害程度，固不能據為認定有無殺意之唯一標準，但加害人之下手情形如何，
    於審究犯意方面，仍不失為重要參考資料；殺人與傷害人致死之區別，應以加害
    人有無殺意為斷，不能因與被害人素不相識，原無宿怨，即認為無殺人之故意；
    ，犯罪之故意，祇須對於犯罪事實有所認識而仍實施為已足；殺人未遂罪之成立
    ，以有戕害他人生命之故意，著手於刺殺之實行而未發生死亡之結果為要件（最
    高法院二十年非字第一○四號、五十一年台上字第一二九一號、三十年上字第二
    六七一號及四十七年台上字第一三六四號判例可資參照）。本件被害人乙○○遭
    被告持不明刀械砍殺致受有右掌不完全截肢、左膝脛骨粗隆骨折合併臏骨韌帶斷
    裂、左上肢撕裂傷、左側肋骨旁撕裂傷及左食指內側切割傷等傷害，有上揭高雄
    醫學院附設中和紀念醫院出具之甲種診斷證明書及臺灣高雄地方法院檢察署驗傷
    診斷證明書各一紙在卷足憑，雖事後並未扣得被告行兇之刀械，但依被害人乙○
    ○之供述及上開傷勢有不完全截肢及切割傷之傷害，堪認被害人乙○○指認被告
    當時係持類似西瓜刀之不明刀械砍殺乙節，應非子虛。依被害人乙○○上開指訴
    ，被告先持刀揮砍其頭部一刀，經其以右手阻擋，造成右掌不完全截肢之傷害，
    依原審當庭勘驗被害人乙○○右手掌傷痕長度達十九公分，有勘驗筆錄在卷可參
    （見原審卷七三頁），足見被告行兇時用力甚猛，若非被害人乙○○出手抵擋，
    依被告下手部位及力道顯然足以致人於死，且被告復繼續持刀朝被害人乙○○腹
    部、腳部及手部等處揮砍，先後砍中其左側肋骨、左手手肘、左腿等處，致成其
    左側肋骨旁撕裂傷痕長八公分，左上肢撕裂傷痕長十三公分、左膝脛骨粗隆骨折
    合併臏骨韌帶斷裂傷痕長十四公分，有上開診斷證明書、原審勘驗筆錄及照片十
    幀在卷可佐（見原審卷第七六至七八頁）；又上開傷勢經原審函詢高雄醫學大學
    附設中和紀念醫院是否會有生命危險，據該院回覆表示：若不緊急手術會有失血
    過多及右掌缺血性組織壞死之可能而必需截肢或休克等語，有該院九十一年九月
    二十七日（九一）高醫附秘字第二六二二號函一紙在卷可按（見原審卷第二九頁
    ），足見被告持不明之銳利刀械，朝被害人之頭部及腹部等人體要害部位砍殺，
    客觀上足以發生死亡之結果，自為一般人所能預見，被告既為智識健全之成年人
    ，對此自應有所認識。本件被告於行兇之際，雖與被害人素不相識，惟觀諸被告
    上開連續砍殺行為及下手部位、力道、造成之傷勢等情，足見被告殺意之堅，用
    力之猛，斷非不小心揮刺所可能造成之傷害，足徵被告行為當時主觀上有置人於
    死之決意，灼然甚明。至前揭高雄醫學大學附設中和紀念醫院函另載稱：入院當
    時乙○○神智清醒無立即之生命危險云云，僅係單純陳述被害人乙○○送醫當時
    之意識狀態，並不足以作為被害人乙○○確無致命危險之依據，且依被告行兇時
    之情形及被害人乙○○所受傷害之部位及程度，尤難認被告無殺人之決心及犯意
    。另被害人乙○○雖陳稱其受傷不支倒地，被告即未繼續砍殺，並在附近尋找其
    遺落之刀鞘後騎機車離去等語（見本院九十二年四月二十四日訊問筆錄），僅係
    陳述被告行兇後未待其死亡即行離去之事實經過，並不足以顯示被告當時之犯意
    ，僅在傷害被害人乙○○而已，亦不足作為被告無殺人犯意有利之認定。
  (三)綜上所述，被告所辯上開各語，洵屬卸責之詞，尚無可採。本件事證明確，被告
    犯行洵堪認定，應予依法論科。
三、核被告甲○○所為，係犯刑法第二百七十一條第二項、第一項之殺人未遂罪。被
    告已著手於犯罪行為之實施，而未至死亡之結果，為未遂犯，應依刑法第二十六
    條前段規定，減輕其刑。又被告曾於八十六年間因竊盜罪，經法院判處有期徒刑
    三月確定，於八十七年七月九日執行完畢；復於八十九年間因竊盜罪，經法院判
    處有期徒刑四月確定，於九十年二月十六日執行完畢；再於八十九年間因傷害罪
    ，經法院判處有期徒刑六月確定，於九十年十一月二日執行完畢，有臺灣高等法
    院被告全國前案紀錄表及臺灣高雄地方法院檢察署刑案資料查註紀錄表各乙份在
    卷可考。其受有期徒刑執行完畢後，五年以內再犯有期徒刑以上之本罪，為累犯
    ，應依刑法第四十七條規定，加重其刑。被告同時有刑之加重及減輕事由，依法
    應先加後減之，
四、原審予以被告論罪科刑，固非無見，惟查：被告所持之刀械並未扣案，被害人乙
    ○○亦僅指稱被告所持為類似西瓜刀之不明刀械，乃原判決於事實及理由欄即逕
    行認定被告所持者為西瓜刀，顯屬無據，尚有未洽。被告上訴意旨，否認殺人犯
    行，指摘原判決不當，雖無理由，但原判決既有上開可議，自應由本院予以撤銷
    改判。審酌被告有多數前科紀錄，素行不佳，與被害人並無仇怨，竟恣意持刀砍
    殺被害人頭部、腹部等人體重要部位，致被害人受傷嚴重，罔顧人命，惡性非輕
    ，且犯後亦未向被害人道歉或賠償，顯無悔意等一切情狀，量處如主文第二項所
    示之刑，以資懲儆。至被告犯罪所用不明刀械一把，並未扣案，亦無法證明為被
    告所有，或為違禁物，爰不依法宣告沒收，併此敘明。
據上論結，應依刑事訴訟法第三百六十九條第一項前段、第三百六十四條、第二百九
十九條第一項前段，刑法第二百七十一條第二項、第一項、第二十六條前段、第四十
七條、第七十一條第一項，判決如主文。
本案經檢察官朱文彬到庭執行職務。
中    華    民    國      九十二      年      五      月     十四   日
                              臺灣高等法院高雄分院刑事第八庭
                                  審判長法官  郭雅美
                                        法官  江泰章
                                        法官  裕斗
右正本證明與原本無異。
如不服本判決應於收受本判決後十日內向本院提出上訴書狀，其未述上訴理由者，
並得於提起上訴後十日內向本院補提理由書狀（均須按他造當事人之人數附繕本)「
切勿逕送上級法院」。
                                      書記官  吳福連
中    華    民    國      九十二      年      五      月     十四   日
附錄：本判決論罪科刑法條全文
刑法第二百七十一條：
殺人者，處死刑、無期徒刑或十年以上有期徒刑。
前項之未遂犯罰之。
預備犯第一項之罪者，處二年以下有期徒刑。


司法院資訊處製作；財團法人民間司法改革基金會備份。
